【裁判字號】    96,上訴,5059
【裁判日期】    970327
【裁判案由】    瀆職
【裁判全文】
臺灣高等法院刑事判決                96年度上訴字第5059號
上  訴  人  臺灣臺北地方法院檢察署檢察官
被      告  丁○○
被      告  戊○○
被      告  乙○○
被      告  丙○○
被      告  甲○○
共      同
選任辯護人  林雅芬律師
            白友桂律師
            蕭憲文律師
上列上訴人因被告等瀆職案件，不服臺灣臺北地方法院95年度訴
字第1049號，中華民國96年10月31日第一審判決（起訴案號：臺
灣臺北地方法院檢察署93年度偵字第8282號），提起上訴，本院
判決如下：
    主  文
上訴駁回。
    理  由
一、公訴意旨略以：被告丁○○係原交通部民用航空局飛航服務
    總臺臺北航空氣象中心（下稱臺北航空氣象中心）主任氣象
    員（於民國九十三年一月退休），負有督導值班、主持預報
    討論會、臨時緊急情況之處理等職責，被告戊○○、乙○○
    、丙○○、甲○○均係該中心預報員，職司天氣分析、天氣
    預報、天氣守視等工作，上開人等皆為依據法令從事於公務
    並以氣象觀測發布為主要職務之人員。因航空氣象對飛航安
    全影響甚鉅，臺北航空氣象中心業務手冊第六章6.1 明白規
    定「飛航文件為起飛前提供給飛航組員之氣象資訊文件，包
    括…航路顯著天氣現象以顯著天氣預測圖供應之…由氣象預
    報席負責」，故有關航空氣象之預報，係由臺北航空氣象中
    心負責，該中心每日必須定時發布四次顯著天氣預測圖（簡
    稱SIGWXPROG ，業務手冊6.2） ，當所預測天氣或航路有關
    地區之顯著天氣有重要改變，其改變程度達預報修正準則標
    準時，應另繪製修正預測圖；如預測將發生顯著危害天氣（
    如颱風、雷暴、亂流及中度以上飛機積冰或預測其將發生）
    ，應不定時發布顯著危害天氣預測（簡稱SIGMET，業務手冊
    7.7.4） ，提供予飛航組員，使其避開可能之危險區城或採
    取適當之應變措施，並與各國氣象單位相互通報氣象資訊。
  (一)於91年12月20日，即（UTC 國際標準時間，為臺灣時間減八
    小時，以下時間除特別標明外皆以國際標準時間表示）1220
    11：O0 UTC-1220 23：00 UTC期間，臺北航空氣象中心值班
    人員為：主任氣象員即被告丁○○擔任督導席，被告戊○○
    、乙○○分任守視A 、B 席；被告丙○○、甲○○分任預報
    A 、B 席。被告丙○○依業務手冊6.5.1.3 第七點規定，於
    1220 16 ：OO UTC繪製，有效時間至1221 00 ：OO UTC之顯
    著天氣預測圖，於該圖上並未繪製中度積冰以上標示。然香
    港天文臺發布有效時間至1220 18 ：00 UTC之顯著天氣預測
    圖，預測臺北飛航情報區內馬公西南處（包含東經119 度26
    分，北緯23度28分，即後述貨機墜毀失事地點）有中度積冰
    及中度亂流；另香港天文臺發布有效時間1220 13 ：40-17
    ：4O UTC之第4 號顯著危害天氣預測（SIGMET 4），預報東
    經114 度以西，北緯18至20度間（即失事地點西南方）有「
    雷暴」（THUNDER STORM ，簡稱TS，「雷暴表示兇猛激烈不
    穩定空氣之顯著記號，航機應予遠避」）之顯著危害天氣狀
    況，正往東北方（即後述飛機墜毀地點）移動；且嗣後再發
    布有效時間1220 16 ：35- 20：35 UTC之第五號顯著危害天
    氣預測（SIGMET 5）更指出，雷暴位於：(1)北緯21度以北，
    東經115 度以東。(2)東經113 度以東，北緯18至20度間，即
    將進入臺北飛航情報區。由於SIGMET電報係24小時連線，香
    港天文臺一旦發出SIGMET，該電報即透過網路，由臺北航空
    氣象中心電腦接收，並直接列印，作為臺北航空氣象中心之
    預報參考資料，為值班人員即時所能取得。另據臺北航空氣
    象中心使用之多元化氣象產品顯示系統（簡稱MDS） 都卜勒
    雷達回波圖顯示，1220 11 ：00-18 ：0O UTC期間，雲層由
    臺灣西南方往東北方移入臺北飛航情報區，且臺灣東北延伸
    至西南地區天候惡劣，而臺北航空氣象中心亦於1220 20 ：
    3O UTC（為後述貨機墜毀，被告丁○○等值班人員得知貨機
    失事消息後始為之）針對臺北飛航情報區內北緯23度以北，
    東經118 度以東之雷暴，發布臺北航空氣象中心之第3 號
    SIGMET，顯示香港天文臺發布之雷暴警告資料確與實情相符
    。
  (二)依臺北航空氣象中心業務手冊6.2.3 第1 、4 點規定，顯著
    天氣預測圖除須標示0 ℃等溫線外，預測飛機積冰之強度達
    中度以上，亦應標示；業務手冊7.7.4 「本區上空發生中度
    以上之飛機積冰，或預測其將發生時，應即編發SIGMET」。
    該中心MDS 積冰壓縮圖，資料時間二十日06:00 、09:00 、
    12:00 及15:OO UTC 之電腦預報資料皆顯示，後述貨機失事
    時間之失事地點上空，確有中度積冰現象。上開香港天文臺
    發布，有效時間至0000 000O UTC 之顯著天氣預測圖亦指出
    ，失事地點有中度積冰、亂流現象。又香港天文臺發布之
    SIGMET 4 、SIGMET 5 ，雖僅發布雷暴警告，實則包含積冰
    、亂流之警告。因雷暴係由積雨雲所產生之一種地區性風暴
    ；積雲、積雨雲與層積雲等最適宜於積冰之形成，故「SIGM
    ET所預報之天氣現象為雷雨、颱風等，則此等天氣現象伴生
    之亂流、積冰可不需提及，除非亂流、積水有特別之重要性
    」（業務手冊7.6.5） 。
  (三)臺北航空氣象中心守視席即被告戊○○、乙○○二人，明知
    依業務手冊7.9.2 規定，每小時整點應監看各項航空氣象資
    料，且依業務手冊7.4.3 規定，對於前開香港天文臺發布之
    SIGMET，除提供氣象預報作為繪製顯著天氣預測圖之參依外
    ，其涉及本情報區者，應迅速編發SIGMET，竟違背其職責，
    自行調整勤務，由被告乙○○負責上半夜、被告戊○○負責
    下半夜，且疏於注意積冰壓縮圖及香港發布之SIGMET，致未
    提供預報席作為繪製顯著天氣預測圖之參考，亦未及時編發
    SIGMET；而預報席即被告丙○○、甲○○明知依業務手冊6.
    2.3 規定，除須將0 ℃等溫線標示外，預測飛機積冰之強度
    達中度以上，亦應標示，竟廢弛其職務，於其所繪製之顯著
    天氣預測圖內，未為中度積冰之標示；而主任氣象員被告丁○○亦未善盡其督導值班、處理緊急情況之責，上開五人本
    應注意善盡渠等值班時應盡之職責，竟廢弛渠等上開職務，
    致發生臺北時間91年12月21日凌晨1 時5 分（1220 17:05
    UTC） 自中正國際機場起飛之復興航空公司機型ATR-72貨機
    ，因不知上述天氣顯著惡劣情況而未能改道飛行，於前往澳
    門國際機場途中，貨機發生嚴重積冰於同日凌晨1 時52分（
    1220 17 :52 UTC） 墜毀在臺北飛航情報區內馬公西南約27
    公里處（東經119 度26分，北緯23度28分）海域、該機正駕
    駛潘德忠、副駕駛劉清海二人死亡之災害，因認被告等人涉
    犯刑法第一百三十條廢弛職務釀成災害罪嫌。
二、按犯罪事實應依證據認定之，無證據不得推定其犯罪事實；
    不能證明被告犯罪者，應諭知無罪之判決，刑事訴訟法第15
    4 條第2 項、第301 條第1 項分別定有明文。又事實之認定
    ，應憑證據，如未能發現相當證據，或證據不足以證明，自
    不能以推測或擬制之方法，為裁判基礎；且認定犯罪事實所
    憑之證據，雖不以直接證據為限，間接證據亦包括在內，然
    而無論直接證據或間接證據，其為訴訟上之證明，須於通常
    一般之人均不致有所懷疑，而得確信其為真實之程度者，始
    得據為有罪之認定，倘其證明尚未達到此一程度，而有合理
    之懷疑存在而無從使事實審法院得有罪之確信時，即應由法
    院為諭知被告無罪之判決，有最高法院40年台上字第86號判
    例、76年台上字第4986號判例可資參照。次按刑事訴訟法第
    161 條已於91年2 月8 日修正公布，修正後同條第1 項規定
    ：檢察官就被告犯罪事實，應負舉證責任，並指出證明之方
    法。因此，檢察官對於起訴之犯罪事實，應負提出證據及說
    服之實質舉證責任。倘其所提出之證據，不足為被告有罪之
    積極證明，或其闡明之證明方法，無從說服法官以形成被告
    有罪之心證，基於無罪推定之原則，自應為被告無罪判決之
    諭知，更有最高法院92年台上字第128 號判例意旨足參。
三、復按刑法第130 條之釀成災害罪，以對於某種災害有預防或
    遏止職務之公務員，廢弛其職務，不預防或遏止，以致釀成
    災害，為其成立要件，若不合於所列要件，即難謂為應構成
    該條罪名，有最高法院30年上字第2898號判例意旨足資參照
    。且按行為非出於故意或過失者，不罰。過失行為之處罰，
    以有特別規定者為限，刑法第12條定有明文。是刑法第130
    條之廢弛職務釀成災害罪，未罰及過失，自以故意犯為其成
    立要件，亦即行為人須故意廢弛職務，始能成立。是本罪之
    構成要件有三：１、行為人須為公務員；２、須故意廢弛職
    務；３、須釀成災害，而災害之釀成與公務員之故意不盡其
    職務上所應竭盡之職責，具有因果關聯始足當之。再所謂相
    當因果關係，係指依經驗法則，綜合行為當時所存在之一切
    事實，為客觀之事後審查，認為在一般情形下，有此環境、
    有此行為之同一條件，均可發生同一之結果者，則該條件即
    為發生結果之相當條件，行為與結果即有相當之因果關係。
    反之，若在一般情形下，有此同一條件存在，而依客觀之審
    查，認為不必皆發生此結果者，則該條件與結果不相當，不
    過為偶然之事實而已，其行為與結果間即無相當因果關係，
    亦有最高法院76年台上字第192 號判例可參。
四、公訴人認被告等人涉有廢弛職務釀成災害罪嫌無非以臺北航
    空氣象中心91年12月值班表、臺北航空氣象中心業務手冊、
    行政院飛航安全委員會復興航空ATR-72貨機調查報告、交通
    部民用航空局飛航服務總臺臺北氣象中心發布之顯著天氣預
    測圖顯示、航空氣象學相關內容一份、香港天文臺91年12月
    20日UTC 顯著天氣預測圖，第4 、5 號顯著危害天氣報告、
    91年12月21日MDS 都卜勒雷達回波圖、MDS 氣象資料光碟、
    91年12月21日06：00、09：00、12：OO UTC之MDS 積冰壓縮
    圖、臺北航空氣象中心91年12月20日編發之第1 、2 、3 號
    SIGMET、檢察官96年9 月7 日補充理由書所附證人李金萬、
    李炳鋒、陳蘇仔之證述等為其論據。訊之被告丁○○、乙○○、丙○○、戊○○、甲○○對於在本案案發時任職臺北航
    空氣象中心擔任主任氣象員、預報員，均為依據法令從事於
    公務並以氣象觀測發布為主要職務之人員，於91年12月20日
    1220 11 ：O0UTC-1220 23 ：00 UTC期間為該中心值班人員
    ，在由正駕駛潘德忠、副駕駛劉清海所駕駛復興航空公司機
    型ATR-72貨機於該日凌晨1 時5 分即1220 17:05 UTC自中正
    國際機場起飛之前，被告戊○○、乙○○並未編發SIGMET，
    且有調整勤務，由被告乙○○負責上半夜、被告戊○○負責
    下半夜；被告丙○○在所繪製之顯著天氣預測圖內亦未為中
    度積冰之標示，嗣該貨機因發生嚴重積冰於同日凌晨1 時52
    分即1220 17 :52 UTC 墜毀在臺北飛航情報區內馬公西南約
    27公里處（東經119 度26分，北緯23度28分）海域，正駕駛
    潘德忠、副駕駛劉清海二人均死亡等情，雖均不否認，惟均
    堅詞否認有何廢弛職務釀成災害之犯行。被告丁○○、乙○○、丙○○均辯稱：當天積冰合成圖雖然有顯示紅色區域的
    積冰情形，但雷達回波圖並沒有測到水氣，所以積冰預報並
    不合邏輯，不能作為編發SIGMET唯一依據，當天其等綜合研
    判落雷回報、雷達回波、衛星雲圖及過去天氣之演變，認為
    臺灣地區在當天其等值班初期，北部地區由陣性降水轉變成
    無降水或小雨，顯現臺北飛航情報區的天氣逐漸穩定中，至
    於香港所編發之SIGMET4 ，位置是在海南島東方海面上，預
    報每小時20海哩往東北，此位置離臺北飛航情報區最近距離
    約140 海哩，離貨機失事位置約有288 海哩，所以其等判斷
    香港所編發之SIGMET4 與臺灣之天氣預報無關，且從檢察官
    所提出那霸地區SIGMET3 、SIGMET4 就可以知道氣象並不是
    連續的，是有成長、消滅的，所以不能以被告戊○○於1220
    20：30UTC 編發SIGMET認為其等值班當時的天氣狀況不佳而
    應該編發SIGMET等語；被告丙○○則辯以：其所繪製之天氣
    預測圖雖然沒有積冰標示，但是從高空風溫度、零度線溫度
    、定層溫、雲區已經可以供他們判斷是否有積冰發生的可能
    ，而應啟動防冰機制；被告甲○○則辯稱：其是擔任預報B
    席職務，檢察官所指之顯著天氣預測圖依照業務手冊規定並
    非其繪製，預測圖如果達修正標準而要另外修正繪製亦非其
    工作等語。
五、經查：
  (一)本件案發91年12月20日時，被告丁○○係臺北航空氣象中心
    主任氣象員，負責(1)處理與督導值班事項；(2)協助值班作業
    ，並召開和主持每日預報討論會；(3)主管席位業務之分配、
    執行和查核，以及業務文書之擬辦；(4)值班時間內臨時緊急
    情況之處理；(5)值班人員考核、獎懲之擬議等職務，被告戊○○、乙○○、甲○○均係該中心預報員，被告丙○○則為
    觀測員（預報員與觀測員僅係公務人員銓敘之問題，實際上
    其四人所負責職務均相同如下），其等均職司(1)天氣分析、
    天氣預報或天氣守視等指派工作；(2)遵照業務手冊有關章節
    之作業程序及規定，處理天氣分析、天氣預報或天氣守視等
    情，為被告五人所不否認，並有交通部民用航空局飛航服務
    總臺96年5 月7 日航業三字第0960005051號函暨所附當時有
    效之「臺北航空氣象中心業務手冊」及其母法「交通部民用
    航空局飛航服務總臺辦事細則」及原審96年6 月11日公務電
    話紀錄1 紙（附原審卷二第46至78頁）可參。
  (二)案發當日1220 11 ：O0 UTC-1220 23：00 UTC夜班期間，分
    別由主任氣象員即被告丁○○擔任督導席，被告戊○○、乙○○分任守視A 、B 席，被告丙○○、甲○○分任預報A、B
    席。守視A 席即被告戊○○應負責(1)WFIS監看、偵錯、更新
    修正，每小時整點主動監看，其餘時間則接受使用者通報更
    正；(2)隨時瞭解臺北飛航情報區現在天氣系統以及各民航機
    場天氣情況；(3)TAF 編發，每6 小時1 次，並隨時依規定編
    發TAF AMD ；(4)填寫隨機檢查表並參加預報討論會。守視B
    席即被告乙○○則負責(1)隨時瞭解臺北飛航情報區現在天氣
    系統以及各民航機場天氣情況；(2)填寫隨機檢查表並參加預
    報討論會；(3)SIGMET編發；(4)AIREP 抄錄與編發；(5)低空危
    害天氣（AIRMET）報告；(6)低空飛行天氣（GAMET） 之區域
    預報；(7)AFTN報文處理。夜班預報A 席即被告丙○○應負責
    (1)隨時瞭解臺北飛航情報區現在天氣系統以及各民航機場天
    氣情況；(2)填寫隨機檢查表並參加預報討論會；(3)製作歐洲
    越洋航線之高層SIGWX PROG圖；(4)製作紐澳越洋航線之高層
    SIGWX PROG圖；(5)填寫1200 UTC資料時間之雷雨預報檢查表
    （7 月至9 月）；(6)上網列印1200 UTC地面天氣圖；(7)製作
    有效時間到次日0000 UTC及0600 UTC之中、低層SIGWX PROG
    圖及其修正圖。預報B 席則僅規定早班人員負責(1)隨時瞭解
    臺北飛航情報區現在天氣系統以及各民航機場天氣情況；(2)
    填寫隨機檢查表並參加預報討論會；(3)上網列印前1 日1200
    UTC9 25hPa、700hPa高度變差圖，並無預報B 席中班及晚班
    工作內容之規定等，亦有臺北航空氣象中心91年12 月 值班
    表、91年7 月1 日業務手冊（第三版7.10.1、7.10.2、6.5.
    1.3 、6.5.2） 可參（見他字第5021號卷第144 頁及偵字第
    19418 號卷第17至30頁）。
  (三)關於被告戊○○、乙○○於當日值班期間將值班事務區分為
    上、下半夜部分，與法規不合，但尚難認其等係故意未編發
    SIGMET，更難認此值班區分與前揭貨機失事致機師死亡之事
    件間有何因果關係。
  1.被告戊○○、乙○○於當日值班期間將值班事務區分為11：
    00 UTC至17：00 UTC、17：00 UTC至23：00 UTC，在上半夜
    值班期間由守視B 席即被告乙○○負責前開業務手冊規定守
    視A 、B 席應負責之所有守視工作，包括編發SIGMET，下半
    夜值班期間則由守視A 席即被告戊○○負責前開業務手冊規
    定守視A 、B 席應負責之所有守視工作，包括編發SIGMET一
    節，為被告戊○○、乙○○所不否認，而依當時有效之業務
    手冊第四章值班管理4.1 之規定，該中心各值班席位採24小
    時輪值，每天分早、中、夜班，第七章航空天氣守視則僅區
    分守視A 、B 席之職掌，均無可擅自在各值班期間另區分上
    、下半夜之規定，是被告戊○○、乙○○前揭區分值班事務
    即與法規不合。
  2.但證人即案發時亦任職臺北航空氣象中心擔任預報員之李炳
    鋒證稱：該中心晚班之慣例是守視B 席從晚上7 點接班開始
    到凌晨1 點，做守視A 、B 席之工作，守視A 席是從凌晨1
    點到早上7 點，也是做守視A 、B 席之工作等語（見原審卷
    二之96年8 月29日審判筆錄第26、27頁），與前開交通部民
    用航空局飛航服務總臺航業三字第0960005051號函所稱：「
    基於體能考慮，多年來皆將該二席位之主要工作合併，上、
    下半夜分別由一位同仁執行，另一位同仁支援之方式實施」
    等語，均與被告戊○○、乙○○所辯相符。該函文亦稱依當
    時業務手冊規定並無區分正、副班或其他區分守視席職務之
    方式，嗣於96年2 月16日已參照上開方式及配合實際作業將
    守視A 席修訂為機場守視席、將守視B 席修訂為航路守視席
    ，並將各席位各時段應執行之工作項目予以明訂於值班作業
    規定等情，並檢送修訂後之值班作業規定供參。是被告戊○○、乙○○等人為公務員，固應依法規所定職務內容執行，
    不能以慣例變更法規之規定，惟刑法第130 條之公務員廢弛
    職務罪，除公務員有故意廢弛職務之事實及發生災害之結果
    外，並須災害之發生與公務員之故意廢弛職務有相當因果關
    係始能成立，前已敘及。依證人李炳鋒及上開函文所述，被
    告戊○○、乙○○係依從臺北航空氣象中心長久以往之習慣
    將值班時間區分為上、下半夜，且其二人區分上、下夜班後
    ，應執行之職務並無不同，僅是由其中一人負責守視A 、B
    席之所有工作內容，並未因此而捨任何一席位之任何一項工
    作內容，是其二人將值班期間區分上、下半夜雖與法規未合
    ，惟尚不能以此指其二人有「明知並有意使其發生」或「預
    見其發生而其發生並不違背其本意」之直接或間接故意未編
    發SIGMET，並認因此導致前揭貨機失事致機師死亡，而遽認
    被告戊○○、乙○○違反業務手冊規定之值班方式與本件貨
    機失事之事故間有因果關係存在。
  (四)關於被告戊○○、乙○○應否編發SIGMET部分，檢察官以業
    務手冊規定達中度積冰以上即必須編發SIGMET，且臺北航空
    氣象中心資料時間為1220 06 ：00、09：00、12：00、15：
    00之積冰壓縮圖已顯示中度積冰情形，另參酌臺北航空氣象
    中心可以取得參考之香港天文台編發的SIGMET4 、SIGMET5
    亦已預報本件貨機失事地點西南方有雷暴往東北方移動，故
    被告戊○○、乙○○即應編發SIGMET云云，然：
  1.證人即案發當時任職復興航空簽派員之田君健於原審審理中
    證述：本案失事貨機起飛前之天氣資料係由其提供，其是在
    96年12月21日凌晨1 時5 分（即1220 17 ：05 UTC）貨機起
    飛前2 個小時即前一天晚上11點左右跟正、副駕駛做任務提
    示，在前一個小時即10點左右會向臺北航空氣象中心拿資料
    包括起飛及目的地機場氣象資料、航路上之高空風、天氣危
    害等資料做飛航計畫等語（見原審卷二之96年8 月29日審判
    筆錄第4 、8 、10頁），亦即可供證人田君健製作飛航計畫
    作為正、副駕駛飛行參考之氣象資料應為1220 14 ：00 UTC
    之前所製作之天氣預報，是被告戊○○、乙○○應否編發
    SIGMET之認定，亦應以1220 14 ：00 UTC之前可得取得之氣
    象資料作為判斷，先予說明。
  2.上開業務手冊7.7SIGMET 之編著規定中雖規定「7.7.4 積冰
    ：本區上空發生中度及以上之飛機積冰，或預測其將發生時
    ，應即編發SIGMET，格式如表7-4 。」，亦即發生中度及以
    上之積冰時，守視席即應編發SIGMET，固有上開業務手冊規
    定可參，然參諸交通部民用航空局參考國際民航組織第三號
    附約「國際航空氣象業務」及「航空氣象實務手冊」並配合
    臺北飛航情報區航空氣象服務作業需求而編定並於91年3 月
    20日修正頒布之「航空氣象作業管理規範」規定中關於SIGM
    ET資訊之發布，其中6.2.1.4 係規定「嚴重積冰或因凍雨形
    成之嚴重積冰」，亦有該規範附原審卷一可佐，則被告戊○○辯稱並非中度積冰即應編發SIGMET等語，並非無據，尚難
    遽認其係故意不予編發SIGMET。
  3.再證人李炳鋒於原審審理中證述：積冰之情形，在學理上是
    某個高度有過冷水，大約是0 度以下到負4 度左右比較有利
    於積冰形成之環境，另外還需要有水氣，積冰壓縮圖上會顯
    示某個區塊有輕度、中度或重度積冰，但那只是參考的資料
    ，目前積冰並沒有量化的數據，並不是看到積冰壓縮圖就要
    編發SIGMET，雷達回波圖則是一個重要的參考值，在30DBZ
    時就會開始注意，還要看雲裡面水滴的大小，30DBZ 有機會
    形成積雨雲等語。證人即中國文化大學大氣科學系教授劉廣
    英於原審審理中亦證稱：積冰的形成一定要有足夠的水蒸氣
    ，空氣才會達到飽和結冰，再加上飛機型號、速度，所以飛
    機的積冰是非常難預報的，如果預報準確度是1 ，積冰預報
    絕對低於0.2 ；積冰壓縮圖是根據雷達或衛星的遙測資料，
    由電腦判斷而來做成一張預報圖，不是實際圖，不會只根據
    積冰壓縮圖而編發SIGMET等情（見原審卷二之96年8 月29日
    上午審判筆錄第23、24、26頁、同日下午審判筆錄第4 、6
    、7 頁）。亦即SIGMET之編發並非根據單一氣象資料，而應
    綜合判斷，是依據檢察官所舉資料時間為1220 06 ：00、09
    ：00、12：00、15：00 UTC之積冰壓縮圖（偵字第19418 號
    卷第61至64頁）所顯示，在臺灣本島西南方及其附近雖有「
    MOD ICE 」即中度積冰之藍色區塊，但並非因此即須編發
    SIGMET而得認定被告戊○○、乙○○有不予編發之故意。
  4.而預報係預測未來特定時間之情狀，實測則是對實際發生之
    情狀所為之觀測，是依據證人劉廣英所證：雷達回波圖是實
    測圖，而積冰壓縮圖是根據一些數據輸入程式之後所計算出
    來的，是預報圖，不是實際圖，落雷報告是台電的三點定位
    偵測，非常準確，如果有落雷的話，沒有一個預報員不會預
    報落雷的等語，佐以證人李炳鋒所述：雷達回波圖為是否編
    發SIGMET的重要參考值，其會參考衛星雲圖、雷達回波圖等
    氣象圖形決定是否發SIGMET等情（見原審卷二之96年8 月29
    日上午審判筆錄第24頁、同日下午審判筆錄第5 、9 頁），
    及前述積冰形成之條件與環境，積冰壓縮圖顯然並非判定積
    冰形成之唯一或參考比重甚高之氣象資料，是被告戊○○辯
    以：積冰形成必須要有水氣，如果雷達回波測不出水氣，而
    積冰壓縮又預報積冰就是不合邏輯，伊參考預報本件事發當
    日11：00、11：30、12：00、12：30、13：00、13：30、14
    ：00、14：30、15：00 UTC之雷達回波圖顯示臺灣海峽並沒
    有偵測到水氣，且同時間之落雷報告則是集中在臺灣右方、
    那霸南方，而同時間積冰壓縮圖卻顯示臺灣海峽附近有輕度
    到中度積冰預報是有過度預報之嫌，另參考各時間衛星雲圖
    及過去天氣演變綜合判斷，伊認為當時臺灣地區在伊等人值
    班初期，臺灣北部由陣性降水轉變為無降水或小雨的狀態，
    顯現臺灣地區臺北飛航情報區的天氣是逐漸穩定中等詞（上
    開雷達回波圖、落雷報告、衛星雲圖、積冰壓縮圖均參照卷
    附MDS 氣象光碟資料，列印資料見被證27至35），應可採信
    而得排除被告戊○○、乙○○係故意不編發SIGMET。
  5.又香港天文臺於本件貨機失事當日曾經發布有效時間1220
    13：40- 17：4O UTC之SIGMET4 ，預報東經114 度以西，北
    緯18至20度間（即失事地點西南方）有「雷暴（TS）」之顯
    著危害天氣狀況，正往東北方移動，及有效時間1220 16 ：
    35- 20：35 UTC之SIGMET5 指出，雷暴位於：(1)北緯21度以
    北，東經115 度以東。(2)東經113 度以東，北緯18至20度間
    等，雖亦有香港天文臺所編發之SIGMET4 、SIGMET5 可參，
    被告等人對此亦不否認。然證人李炳鋒證稱：守視的重點在
    於自己的飛航情報區，雖然會參考鄰近飛航情報區之資料，
    但並不是他們發SIGMET，臺北飛航情報區就要發SIGMET，我
    們可以透過終端機隨時輸入之後讀取香港天文臺所編發之
    SIGMET資料，但他們發的不一定是對的，只是預報，守視人
    員要自己作判斷等語（見原審卷二之96年8 月29日上午審判
    筆錄第24頁），可徵香港天文臺編發SIGMET亦不能證明被告
    等係故意不予編發。
  6.證人劉廣英復證述：天氣預報除了儀器所觀測到的，也要查
    證有無實測的地點或站之氣象台可以參考，而本件貨機失事
    地點可以查證馬公氣象台，根據當時馬公航站地面觀測資料
    （即TAF 終點天氣預報）只有下雨，沒有TS（閃電）或CB（
    積雨雲），參酌落雷報告、雷達回波圖等，臺北飛航情報區
    的天氣應該是陰天、下雨，沒有其他特殊天氣等語（見原審
    卷二之96年8 月29日下午審判筆錄第5 頁），與被告戊○○
    前開辯解相同。被告戊○○並依據卷附MDS 氣象光碟資料中
    之雲頂高度資料辯稱：香港天文臺所發布SIGMET4 是在海南
    島東方海面上位置，預報每小時20海哩往東北方向移動，預
    報結束時間為17：40 UTC，以該SIGMET4 預報之位置距離臺
    北飛航情報區最近點約140 海哩，距離貨機失事位置約288
    海哩判斷，該SIMET4與臺灣天氣預報無關，且依據11：31
    UTC 至22：24 UTC所顯示之雲頂高度連續圖資料，SIGMET4
    在19:31 時已經減弱消失等語，是被告丁○○、戊○○、乙○○等人辯稱香港天文臺編發SIGMET並非表示臺北飛航情報
    區亦必須編發SIGMET，當時臺灣海峽雲層不高、雷達回波強
    度不強、臺灣各機場天氣轉穩定中，所以沒有編發SIGMET之
    必要等詞，非不足採，足見被告等並非故意不予編發SIGMET
    。
  (五)關於被告丙○○繪製顯著天氣預測圖及被告甲○○職務部分
    ：
  1.按「飛航文件之航路顯著天氣現象以顯著天氣預測圖（SIGW
    X PROG）供應，其有效時間為特定之固定時間」，為前開航
    空氣象作業管理規範7.7 所規定，並據交通部民用航空局飛
    航服務總台函覆說明在卷，有交通部民用航空局飛航服務總
    台92年9 月23日航業三字第09200099102 號函在卷可參（見
    他字第5021號卷第166 、167 頁）。被告丙○○辯稱：伊所
    作之天氣預測圖是預測12小時後當時時間點之天氣狀況，並
    非預測12小時內所有天氣情形，是伊在本件檢察官所指之天
    氣預測圖是預測1221 00 ：00 UTC即21日凌晨零時之天氣狀
    況等語（航路顯著天氣預測圖見同卷第145 頁），應足採信
    ，從而檢察官指被告丙○○所繪製顯著天氣預測「有效時間
    至1221 00 ：00 UTC」云云，已有誤會，從而本件貨機於臺
    北時間91年12月21日凌晨1 時5 分（1220 17:05 UTC）自中
    正國際機場起飛、同日凌晨1 時52分（1220 17:52 UTC）失
    事，其起飛及失事時間均在被告丙○○所預測時間之前，是
    被告丙○○辯以伊所製作之上開天氣預測圖所預測之時間並
    非本件貨機起飛與失事時間一節，並非不可採。
  2.證人即駕駛與失事貨機相同機型之駕駛員陳蘇仔於原審審理
    中證以：積冰是飛行中經常遇到之狀況，天氣圖是根據每個
    高度記載每個空層之溫度，所以看天氣圖就可以知道多少高
    度是零度，如果天氣圖上記載零度就有可能發生積冰，當飛
    機內溫度計顯示7 度，飛機外又有水氣，代表外面可能發生
    積冰之情形，就要開始啟動防冰程序等語（見原審卷二之96
    年8 月29日上午審判筆錄第17、18頁）。而被告丙○○根據
    上開航路顯著天氣預測圖說明其已經以「0 ：100 」、「0
    ：150 」之長方形章呈現10000 英呎及15000 英呎之零度等
    溫線，並且標示低、中、高三個空層之高空風及溫度之預測
    ，則依據前揭證人陳蘇仔之證詞，駕駛員可以從此天氣圖標
    示判斷何種高度可能有積冰之發生等語，應可採信。
  3.至檢察官所指被告丙○○未於天氣預測圖上作中度積冰之標
    示云云，然依前述，積冰壓縮圖既不能為是否有中度及以上
    積冰之唯一參考依據，且參酌同時間其他氣象圖資料後，被
    告等人認為並無中度或以上積冰之情形，則被告丙○○未於
    航路顯著天氣預測圖為中度或以上積冰之標示，即難認其係
    故意不為之。
  4.就被告甲○○之職務言，上揭臺北航空氣象中心業務手冊中
    並無預報B 席中班及晚班工作內容之規定，是被告甲○○是
    否有在顯著天氣預測圖內為中度積冰標示之職責，非無疑問
    。縱認其值班時與被告丙○○同有上開繪製顯著天氣預測圖
    之職責，然同被告丙○○部分所述，亦難認被告甲○○有故
    意不予繪製之行為。
  (六)本件貨機失事經行政院飛航安全委員會調查結果認：
  1.關於臺北航空氣象中心應發布之飛航天氣資訊中就顯著危害
    天氣預報部分：依據國際民航組織第3 號附約第七章- 顯著
    危害天氣預報與低空危害天氣資訊、機場警報及風切警報，
    航空氣象中心應對已觀測到或預期將發生，影響飛航操作之
    特定航路天氣現象，對於離場前航空器與在空航空器發布
    SIGMET，其中包含該天氣現象發展之時間及位置。特定航路
    氣象，即顯著危害天氣現象，為雷暴、熱帶氣旋、積雨雲、
    冰雹、中度或嚴重亂流、嚴重積冰、嚴重山岳波、重度塵暴
    及火山灰。事故前後，滯留鋒雲帶由日本經臺灣延伸至香港
    ，由GMS-5 紅外線衛星雲圖及中央氣象局都卜勒氣象雷達回
    波分析，對流發展於華南沿海附近，隨氣流移進臺灣地區。
    東海、琉球附近海域、臺灣中北部及臺灣海峽有對流性雲帶
    分布。那霸及臺北飛航情報區及香港管制區皆發布與積雨雲
    相關之SIGMET，但因無嚴重積冰之航空器報告或預報，均未
    發布與嚴重積冰相關之SIGMET（參原審卷一所附行政院飛航
    安全委員會95年11月24日飛安字第0950011021號函檢送之復
    興航空公司GE 791飛航事故調查報告2.2.2.1） 。
  2.依據該貨機操作手冊第2.02.08 節積冰敘述「在地面或起飛
    時，外界溫度為攝氏5 度或以下，或飛航時，總氣溫為攝氏
    7 度或以下，同時存在任何形式之可見水氣情況（如：雲、
    能見度為1 哩或以下之霧、雨、雨夾雪或冰晶等），將存在
    『積冰』」，參以本件失事貨機所負責之簽派員訪談紀要，
    其提供該貨機副駕駛員之天氣資訊包括中正國際機場、澳門
    國際機場及香港國際機場20日1800之飛航天氣報告及終端機
    場預報、20日1800之紅外線衛星雲圖、東亞地區FL020 、FL
    050 、FL100 、FL150 及FL200 之0100高空風及溫度預測圖
    ，而中正國際機場諮詢台供應之天氣資料為(1)東南亞地區有
    效時間20日2000至21日2000之終端機場預報、(2)20日2130紅
    外線衛星雲圖、(3)倫敦世界區域預報中心之國際民航組織區
    域G （亞洲至歐洲、高度FL250-630） ，有效時間至20日02
    00之航路顯著危害天氣預測圖、(4)華盛頓世界區域預報中心
    之歐亞地區FL180 及東亞地區FL300 、FL340 與FL390 的高
    空風及溫度預測圖，有效時間至21日0800。而由上開FL180
    之高空風及溫度預測圖顯示臺灣海峽氣溫為零下10℃，此預
    報溫度應足供飛航機組員對可能遭遇積冰情況產生警覺（參
    事故報告1.7.4 、2.3.1） 。此亦與前開證人陳蘇仔所述駕
    駛員可從何種資料及情形判斷是否發生積冰等語相同。
  3.綜合對本件事故調查，認為與可能肇因有關之調查發現（係
    屬已經顯示或幾乎可以確定為與本件事故發生有關之重要因
    素，其中包括，不安全作為、不安全狀況或造成本次事故之
    安全措施等）為：「由調查結果推論出該機遭遇嚴重積冰
    。復興對該機駕駛員有關航空器嚴重積冰之訓練及考驗等
    未能有效掌握。該機駕駛員對飛航手冊及/ 或操作手冊中之
    附註、注意及警告等，未能達勝任其職務之熟習程度。飛
    航組員曾發現該機結冰並兩度啟動機身除冰系統，但未使用
    相關手冊進行處置程序，致飛航組員未獲該程序中對「嚴重
    積冰偵測有所警惕」之提示。該機空速表「不預期之速度
    減小」係為嚴重積冰之徵兆。飛航組員對該型機可能遭遇
    「超出該航空器認證，並可能嚴重減低航空器操控性能」之
    嚴重積冰狀況，應有之警惕及狀況警覺不足。飛航組員未
    能適時發現該機嚴重積冰狀況，發現嚴重積冰後未立即改變
    高度，亦未執行其他「嚴重積冰緊急程序」項目。該機進
    入「不正常或非因操控之滾轉」狀態，隨後呈現失速狀況。
    該機發生失速及進入不正常姿態後，其改正操控，不符「
    不正常姿態改正」操作程序與技術。但無法確認若飛航組員
    之操控符合相關操作程序與技術，是否能改正該機當時之不
    正常姿態。巡航期間前25分鐘，積冰造成阻力約增加100
    counts，及指示空速減少10浬/ 時。第1 次機身除冰系統
    關閉後，該機可能仍有殘冰附著於機翼。自動駕駛跳脫前
    4 分鐘，積冰造成空速驟減為158 浬/ 時，阻力約增加500
    counts，及升阻比快速遞減64% 。異常滾轉發生10秒前，
    機翼表面之嚴重積冰造成氣流分離，並導致航空器之縱向及
    橫向穩定度改變。自動駕駛跳脫前，該機之空氣動力及穩定
    度導數約降低40% 。」（參事故報告3 結論之3.1） ，並未
    指臺北航空氣象中心即本件被告丁○○、戊○○、乙○○、
    丙○○、甲○○等人依其職務應提供之航空氣象資訊有誤，
    或故意未提供相關天氣資訊。
六、綜上所述，本件並無積極證據證明被告戊○○、乙○○未予
    編發SIGMET係出於直接或間接故意，及二人違反業務手冊規
    定而依該中心值班慣例所進行之值班方式與本件貨機失事之
    事故間有何因果關係；亦無證據證明丙○○、甲○○係故意
    未於航路顯著天氣預測圖為中度或以上積冰之標示，即與刑
    法第130 條之構成要件不合，復無從認定被告丁○○因此而
    有故意未盡督導值班、處理緊急情況之責，既不能使本院就
    被告等人得有罪之確信，復查無其他積極證據足證被告等人
    確有公訴人所指犯行，因不能證明被告等人犯罪，原審因之
    為被告等無罪之諭知，核無不合。
七、檢察官上訴意旨略以：(一)原審既未否定被告戊○○、乙○○
    有在顯著天氣預測圖內為中度積冰標示之職責，與被告戊○○、乙○○均係該中心預報員，且所執均係天氣分析、天氣
    預報、天氣守視等「相同」工作之被告甲○○，為何會突無
    依據足認其有在顯著天氣預測圖內為中度積冰標示之職責？
    且顯著天氣預測圖應為積冰之標示，本屬臺北航空氣象中心
    天氣預報之工作範圍，不論被告等人如何分工，均無法排除
    此項工作內容。(二)業務手冊之所以將航空天氣守視區分守視
    A 、B 席，而未授權執掌人員得逕自再區分上、下半夜，並
    僅得由一人負責全部事務，其規範意旨顯係基於既有守視事
    務之繁雜程度，而要求應予配賦之基本人力至少為兩人之意
    ；亦即，若僅由一人同時擔負航空天氣守視A 、B 席之責，
    可能導致該人因無法負荷應予執行之事務，而未即時履行應
    予採取之必要措施（如編發SIGMET），致廢弛其職務並因而
    導致災害發生之後果。上開規定既無授權執掌人員得逕自再
    區分上、下半夜，並僅得由一人負責全部事務，自不得僅因
    存有行政慣例，而正當化違反上開規定之行為。本案被告戊○○、乙○○違反上開規定既已確認，嗣後上開規定所欲避
    免之情形亦已發生（即僅一人承擔守視A 、B 席之所有工作
    ，將致「疏」未編發應予編發之SIGMET），並致本案之墜機
    死傷損害結果發生，被告戊○○、乙○○若即時編發SIGMET
    ，將可使本案機師迴避危險航區，而得避免本案之墜機死傷
    結果發生，是被告戊○○、乙○○違反上開規定之廢弛職務
    行為，自與本案之墜機死傷災害結果間有因果關係。(三)業務
    手冊既已明訂中度及以上之飛機積冰應即編發SIGMET，自不
    得僅因該規定所附應編發SIGMET之格式並無中度積冰記載之
    執行層次問題，即完全否定中度積冰亦應有編發SIGMET 之
    義務。原審既認定香港天文臺於本件貨機失事當日曾經發布
    有SIGMET，惟又以證人李炳鋒證述認香港天文臺編發SIGMET
    與臺北飛航情報區是否編發SIGMET並無絕對關係。然證人李
    炳鋒證述，顯屬似是而非而未針對提問實質回答，避就具體
    個案而改從抽象機率層面之迴護被告言論。證人李炳鋒證詞
    可否採信，自應回歸之所以詰問證人李炳鋒所欲探求之待證
    事實（即證人李炳鋒證述之價值所在），即守視是否應參考
    鄰近（含香港）飛航情報區之資料？當香港發SIGMET時，被
    告等在何種情況下可以不發SIGMET（尤其本案可能導致墜機
    死傷之嚴重災害後果的情況下）？本案是否存在被告等可以
    不發SIGMET之情況（事實上香港所發SIGMET業已證明結果為
    正確）？等事項，而不應僅憑證人李炳鋒未針對上開待證事
    項回應之泛泛證述，在被告等無法提出否定香港所發SIGMET
    可信性之充分資料之情況下，即遽為被告等有利之認定。(四)
    證人陳蘇仔實僅證稱積冰是飛行中經常遇到之狀況。天氣圖
    是根據每個高度記載每個空層之溫度，所以看天氣圖就可以
    知道多少高度是零度，如果天氣圖上記載零度，就有可能發
    生積冰，當飛機內溫度計顯示7 度，飛機外又有水氣，代表
    外面可能發生積冰之情形，就要開始啟動防冰程序。而本案
    ATR72 機型之飛機，近年遭遇嚴重積冰事故顯示持續使用第
    3 及除冰裝置，阻力仍可能增加500counts ，並導致航空器
    發生異常姿態或失速（見行政院飛航安全委員會航空器飛航
    事故調查報告第一冊第177 頁第8 行），則對於天氣預報有
    無積冰，特別重視，如有中度積冰以上之情事，該飛機即不
    應起飛。是以，依證人陳蘇仔之證詞反適足以證明被告等應
    提供正確的天氣圖，俾駕駛員得作正確之判斷。(五)原審雖謂
    行政院飛航安全委員會調查報告並未認定被告等人依其職務
    應提供之航空氣象資訊有誤，或應提供而未提供相關天氣資
    訊，而為被告等有利之認定。然查，上開調查報告明載由調
    查結果，推斷出該機遭遇嚴重積冰。飛航組員曾發現該機結
    冰並兩度啟動除冰系統，但未使用相關手冊進行處置程序，
    致飛航組員未獲該程序中對「嚴重積冰有所警惕」之提示。
    足證，飛航組員係未接獲有積冰之天氣預報，始發生本案災
    害事故。原審判決認事用法既有上述違誤，自有撤銷另為合
    法妥適判決之必要。
八、惟按：
(一)、最高法院92年度台上字第128 號判例要旨已載：「刑事訴訟
    法第一百六十一條已於民國九十一年二月八日修正公布，其
    第一項規定：檢察官就被告犯罪事實，應負舉證責任，並指
    出證明之方法。因此，檢察官對於起訴之犯罪事實，應負提
    出證據及說服之實質舉證責任。倘其所提出之證據，不足為
    被告有罪之積極證明，或其指出證明之方法，無從說服法院
    以形成被告有罪之心證，基於無罪推定之原則，自應為被告
    無罪判決之諭知。本件原審審判時，修正之刑事訴訟法關於
    舉證責任之規定，已經公布施行，檢察官仍未提出適合於證
    明犯罪事實之積極證據，並說明其證據方法與待證事實之關
    係；原審對於卷內訴訟資料，復已逐一剖析，參互審酌，仍
    無從獲得有罪之心證，因而維持第一審諭知無罪之判決，於
    法洵無違誤。」。
(二)、檢察官上訴意旨認被告戊○○、乙○○未編發SIGMET，被告
    丙○○、甲○○未在顯著天氣預測圖內為中度積冰標示，顯
    有疏失等情。惟本院前已敘及，刑法第130 條之廢弛職務釀
    成災害罪，未罰及過失，自以故意犯為其成立要件，亦即行
    為人須故意廢弛職務，始能成立。本件檢察官仍未能舉證證
    明被告等人就未為編發SIGMET或在顯著天氣預測圖內為中度
    積冰之標示，有何直接或間接之故意。縱得認定被告戊○○
    、乙○○、丙○○、甲○○等就上揭氣象圖示未予編發或標
    示有疏忽，被告丁○○督導有疏失，及被告戊○○、乙○○
    不應自行將值班區分上、下半夜，亦僅係渠等應否受行政責
    任之處分，或應否承擔民事上國家賠償責任問題，與刑事之
    構成要件尚屬有間。是本件檢察官起訴書所列證據及卷內訴
    訟資料，經本院逐一剖析，參互審酌，仍無從獲得有罪之心
    證，均如前述，本件檢察官上訴理由，仍未提出適合於證明
    犯罪事實及合於犯罪構成要件之積極證據，仍執前詞，指摘
    原判決不當，為無理由，應予駁回。
據上論斷，應依刑事訴訟法第368條，判決如主文。
本案經檢察官張金塗到庭執行職務。
中    華    民    國    97    年    3     月    27    日
            刑事第十五庭  審判長法  官  吳昭瑩
                                法  官  蘇隆惠
                                法  官  李正紀
以上正本證明與原本無異。
如不服本判決，應於收受送達後十日內向本院提出上訴書狀，其
未敘述上訴之理由者並得於提起上訴後十日內向本院補提理由書
（均須按他造當事人之人數附繕本）。
                                書記官  鄭信昱
中    華    民    國    97    年    3     月    27    日


司法院資訊處製作；財團法人民間司法改革基金會備份。
